---
title: "**CC2 Pierric MATHIS- -FUMEL**"
output: github_document
---

```{r setup, include=FALSE}
knitr::opts_chunk$set(echo = TRUE, cache=TRUE)
```

----  
Les données sur lesquelles s'applique ce script proviennent de l'article suivant :  
----
Domínguez, J., Aira, M., Crandall, K.A. et al. Earthworms drastically change fungal and bacterial communities during vermicomposting of sewage sludge. Sci Rep 11, 15556 (2021). https://doi.org/10.1038/s41598-021-95099-z
----  
  


```{r, echo=FALSE, message=FALSE}
install.packages("png")
library("png")
pp <- readPNG("article.png")
plot.new() 
rasterImage(pp,0,0,1,1)
```

# <span style="color: #1b019b">Préliminaires</span>
## <span style="color: #1a02d6">Installation des packages</span>
``` {bash, eval=FALSE}
sudo apt-get update -y 
sudo apt-get install -y libbz2-dev
sudo apt-get install -y liblzma-dev
```
```{r, eval=FALSE}
if (!requireNamespace("BiocManager", quietly = TRUE))
    install.packages("BiocManager")
BiocManager::install("BiocStyle")
BiocManager::install("Rhtslib")
```
```{r, eval=FALSE}
library("knitr")
library("BiocStyle")
.cran_packages <- c("ggplot2", "gridExtra", "devtools")
install.packages(.cran_packages) 
.bioc_packages <- c("dada2", "phyloseq", "DECIPHER", "phangorn")
BiocManager::install(.bioc_packages)
sapply(c(.cran_packages, .bioc_packages), require, character.only = TRUE)
install.packages("vegan")
install.packages("dplyr")
install.packages("ggvenn")
install.packages("ggpubr")
```
## <span style="color: #1a02d6">Chargement des packages</span>  
A relancer à chaque fois
```{r, message=FALSE}
library("knitr")
library("BiocStyle")
.cran_packages <- c("ggplot2", "gridExtra")
.bioc_packages <- c("dada2", "phyloseq", "DECIPHER", "phangorn")
sapply(c(.cran_packages, .bioc_packages), require, character.only = TRUE)
library("vegan")
library("dplyr")
library("ggvenn")
library("ggpubr")
```
```{r}
set.seed(100)
```
# <span style="color: #1b019b">Méthodes</span>
## <span style="color: #1a02d6">Préparation des données</span>  
On télécharge les données sur le site de l'ENA 
*copier dans un fichier texte, ici "data", puis sauver dans le dossier voulu*  
> sed ' s@ftp.sra.ebi.ac.uk@ftp://ftp.sra.ebi.ac.uk@g ' /home/rstudio/EcoGeno2/data     
*remplacer le contenu de "data" par le résultat, puis sauver*   
> sed ' s@;@ @g ' /home/rstudio/EcoGeno2/data  
*remplacer le contenu de "data" par le résultat, puis sauver*   
*mettre à la ligne chaque adresse dans data, puis sauver*  
*pour télécharger dans "EcoGeno2", d'abord le choisir comme dossier de travail (set working directory)*   
> wget -i /home/rstudio/EcoGeno2/data  

**Indiquer le chemin vers nos données**
```{r}
path <- "/home/rstudio/EcoG-2/CC2_data"
list.files(path)
```
**Répartir les reads et extraire les noms**
```{r}
fnFs <- sort(list.files(path, pattern = "_1.fastq.gz"))
fnRs <- sort(list.files(path, pattern = "_2.fastq.gz"))
sampleNames <- sapply(strsplit(fnFs,"_"),'[',1)    
fnFs <- file.path(path,fnFs)  
fnRs <- file.path(path,fnRs)
```
**Inspecter les profils qualité**
```{r}
plotQualityProfile(fnFs[1:2])
```  

*On a une bonne qualité pour les reads forward. On choisit d'ôter quelques derniers nucléotides en coupant à la 140e position (pour se conformer à ce qui a été fait dans l'étude) en plus d'enlever les 10 premières bases, qui sont plus susceptibles de contenir des erreurs.*
```{r}
plotQualityProfile(fnRs[1:2])
```  

*On a une bonne qualité pour les reads reverse. On choisit d'ôter quelques derniers nucléotides en coupant à la 130e position (pour se conformer à ce qui a été fait dans l'étude) en plus d'enlever les 10 premières bases, qui sont plus susceptibles de contenir des erreurs.*

**Définir les noms de fichiers pour les fastq.gz filtrés**
```{r}
filt_path <- file.path(path,"filtered") 
if(!file_test("-d",filt_path)) dir.create(filt_path)
filtFs <- file.path(filt_path,paste0(sampleNames, "_F_filt.fastq.gz"))
filtRs <- file.path(filt_path,paste0(sampleNames, "_R_filt.fastq.gz"))
```
**Filtrer les reads**
```{r}
out <- filterAndTrim(fnFs,filtFs,fnRs,filtRs,truncLen=c(140,130),
                     maxN=0, maxEE=c(2,2), truncQ=2, rm.phix=TRUE,
                     compress=TRUE, multithread=TRUE)
head(out)
```

## <span style="color: #1a02d6">Définition des ASVs</span>  
**Dérépliquer**
```{r, message=FALSE}
derepFs <- derepFastq(filtFs, verbose=TRUE)  
derepRs <- derepFastq(filtRs, verbose=TRUE)

names(derepFs) <- sampleNames
names(derepRs) <- sampleNames
```
**Estimer le taux d'erreur**
```{r}
errF <- learnErrors(filtFs, multithread=TRUE )
errR <- learnErrors(filtRs, multithread=TRUE)  
plotErrors(errF, nominalQ=TRUE)
plotErrors(errR, nominalQ=TRUE)
```  

*Les taux d'erreur pour chaque transition possible (A→C, A→G, ...) sont indiqués. Les points sont les taux d'erreur observés pour chaque score de qualité du consensus.*  

* La ligne noire montre les taux d'erreur estimés.  

* La ligne rouge montre les taux d'erreur attendus selon la définition nominale du Q-score.  

*Ici, les taux d'erreur estimés (ligne noire) correspondent bien aux taux observés (points), et les taux d'erreur diminuent avec l'augmentation de la qualité, comme prévu. Tout semble raisonnable et nous poursuivons avec confiance.*  


**Inférer**


```{r}
dadaFs <- dada(derepFs, err=errF, multithread=TRUE)  
dadaRs <- dada(derepRs, err=errR, multithread=TRUE)
```
**Inspecter le premier objet**
```{r}
dadaFs[[1]] 
```
## <span style="color: #1a02d6">Construction du tableau des séquences et suppression des chimères</span>  
**Fusionner les reads appariés**
```{r}
mergers <- mergePairs(dadaFs, filtFs, dadaRs, filtRs)
```
**Inspecter la dataframe de fusion du premier échantillon**
```{r}
head(mergers[[1]])
```
**Construire une table d'ASV**
```{r}
seqtabAll <- makeSequenceTable(mergers[!grepl("Mock", names(mergers))])  
table(nchar(getSequences(seqtabAll)))  
```
*Ce tableau contient 1226 ASV, et les longueurs de nos séquences fusionnées se situent toutes dans la plage attendue pour cet amplicon V4, en majorité à 253 nucléotides.*  

**Supprimer les chimères**
```{r}
seqtabNoC <- removeBimeraDenovo(seqtabAll, verbose=TRUE)
1-ncol(seqtabNoC)/ncol(seqtabAll)
```
*102 chimères ont été supprimées, soit 8% de nos ASVs.*  

## <span style="color: #1a02d6">Assignement de la taxonomie</span>  
  
  
**Acquérir le jeu d'entraînement Silva**  
  
  
```{bash, cache=TRUE, eval=FALSE}
cd home/rstudio
wget https://zenodo.org/record/4587955/files/silva_nr99_v138.1_train_set.fa.gz   
wget https://zenodo.org/record/4587955/files/silva_species_assignment_v138.1.fa.gz
```
**Assigner la taxonomie, puis également les espèces**
```{r,cache=TRUE}
taxTab <- assignTaxonomy(seqtabNoC, "/home/rstudio/EcoG-2/silva_nr99_v138.1_train_set.fa.gz", multithread=TRUE)
taxTab <- addSpecies(taxTab, "/home/rstudio/EcoG-2/silva_species_assignment_v138.1.fa.gz")

unname(head(taxTab))
```
**Tracer un arbre phylogénétique**
```{r}
seqs <- getSequences(seqtabNoC)
names(seqs) <- seqs 
alignment <- AlignSeqs(DNAStringSet(seqs), anchor=NA,verbose=FALSE)
phangAlign <- phyDat(as(alignment, "matrix"), type="DNA")
dm <- dist.ml(phangAlign)
treeNJ <- NJ(dm) 
fit = pml(treeNJ, data=phangAlign)
fitGTR <- update(fit, k=4, inv=0.2)
fitGTR <- optim.pml(fitGTR, model="GTR", optInv=TRUE, optGamma=TRUE,
        rearrangement = "stochastic", control = pml.control(trace = 0))
plot(fitGTR)
```

## <span style="color: #1a02d6">Utilisation de phyloseq</span>
**Classifier les échantillons**
```{r}
#Après des heures de tentatives, je me suis résigné à assigner l'origine de chaque échantillon manuellement...
sampleNumber <- as.integer(sapply(strsplit(sampleNames, "52"), `[`, 2)) 
sampleType <- data.frame(sampleNames)
sampleType$Types <- "Boues"
sampleType$Types[sampleNumber==28] <- "Déjections" 
sampleType$Types[sampleNumber==30] <- "Déjections" 
sampleType$Types[sampleNumber==31] <- "Déjections" 
sampleType$Types[sampleNumber==32] <- "Déjections" 
sampleType$Types[sampleNumber==35] <- "Déjections" 
sampleType$Types[sampleNumber==21] <- "Compost" 
sampleType$Types[sampleNumber==22] <- "Compost" 
sampleType$Types[sampleNumber==23] <- "Compost" 
sampleType$Types[sampleNumber==24] <- "Compost" 
sampleType$Types[sampleNumber==25] <- "Compost" 
rownames(sampleType) <- sampleNames
```
**Combiner les données dans un objet phyloseq**
```{r}
ps <- phyloseq(otu_table(seqtabNoC, taxa_are_rows=FALSE), 
               sample_data(sampleType), 
               tax_table(taxTab),phy_tree(fitGTR$tree))  
ps <- prune_samples(sample_names(ps) != "Mock", ps)  
ps

ps@sam_data$Types <- factor(ps@sam_data$Types, levels=c("Boues", "Déjections", "Compost")) #pour mettre les échantillons dans le bon ordre
```
**Remplacer les séquences par les ASV numérotés**
```{r}
dna <- Biostrings::DNAStringSet(taxa_names(ps))
names(dna) <- taxa_names(ps)
ps <- merge_phyloseq(ps, dna)
taxa_names(ps) <- paste0("ASV", seq(ntaxa(ps)))
ps
```
# <span style="color: #1b019b">Figures de l'article</span>
Ici, on cherche à reproduire les principales figures de l'article. 

## <span style="color: #1a02d6">Courbes de raréfaction</span>
```{r}
col_boues <- "brown4"
col_déjections <- "darkgoldenrod2"
col_compost <- "darkolivegreen3"
colors <- c(col_compost, col_compost, col_compost, col_compost, col_compost, col_boues, col_boues, col_déjections, col_boues, col_déjections, col_déjections, col_déjections, col_boues, col_boues, col_déjections)    #on définit les couleurs qu'on va utiliser pour chaque origine des échantillons
rarecurve(seqtabNoC, step=1000, ylab="ASVs", col=colors, label=F)
legend("bottomright", legend=c("Boues","Déjections","Compost"), fill=c(col_boues,col_déjections,col_compost), title="Courbes de raréfaction")
```  

*Cela montre que la profondeur de séquençage est optimale.*  
*Ces courbes sont identiques à celles retrouvées dans les Figures supplémentaires.*  

## <span style="color: #1a02d6">Abondance différentielle</span>
```{r}
ps.rel <- transform_sample_counts(ps, function(x) x/sum(x)*100)   
glom <- tax_glom(ps.rel, taxrank = 'Phylum', NArm = FALSE)    #agglomérer les taxa
ps.melt <- psmelt(glom)
ps.melt$Phylum <- as.character(ps.melt$Phylum)

ps.melt <- ps.melt %>% 
  group_by(Types, Phylum) %>%
  mutate(median=median(Abundance))  
keep <- unique(ps.melt$Phylum[ps.melt$median > 1])    #sélection des groupes avec median>1
ps.melt$Phylum[!(ps.melt$Phylum %in% keep)] <- "others"   
ps.melt_sum <- ps.melt %>%      #pour obtenir les mêmes lignes ensemble
  group_by(Types,Phylum) %>%
  summarise(Abundance=sum(Abundance)/5)

ggplot(ps.melt_sum, aes(x = Types, y = Abundance, fill = Phylum)) + 
  geom_bar(stat = "identity", aes(fill=Phylum)) + 
  labs(x="", y="%") +
  theme_classic() + 
  theme(strip.background = element_blank(), 
        axis.text.x.bottom = element_text(angle=45,vjust=1,hjust=1))
```  

*On retrouve les phyla bactériens les plus abondants selon le type d'échantillon.*  
*A la différence de la publication, ici les Planctomycetota sont présents en abondance supérieure à celle des Sumerlaeota, et il semblerait que le seuil choisi soit plus bas.*  

## <span style="color: #1a02d6">Alpha-diversité</span>
```{r}
ps@sam_data$Types <- factor(ps@sam_data$Types, levels=c("Boues", "Déjections", "Compost")) #pour mettre les échantillons dans le bon ordre
plot_richness(ps, x="Types", measures="Chao1", color="Types")+
scale_color_manual(values=c(col_boues, col_déjections, col_compost))
```  

*La diversité diminue après passage dans l'intestin, puis augmente lors de la phase de maturation.*  
*Globalement, on retrouve des diversités alpha similaires à celles trouvées dans l'article.*  

## <span style="color: #1a02d6">Bêta-diversité</span>
```{r}
ps.prop <- transform_sample_counts(ps, function(otu) otu/sum(otu))
ord.nmds.bray <- ordinate(ps.prop, method="NMDS", distance="bray")
plot_ordination(ps.prop, ord.nmds.bray, color="Types", title="Bray-Curtis")+
scale_color_manual(values=c(col_boues, col_déjections, col_compost))
```  

*Il y a donc très peu d'ASVs en commun entre les boues, les déjections, le compost.*  
*Les échantillons sont bien regroupés par type de prélèvement et les trois points sont très éloignés les uns des autres, comme on le retrouve sur la figure de l'article.*  

## <span style="color: #1a02d6">Diagramme de Venn</span>
```{r}
ps.melt <- psmelt(ps.prop)
ASVdf <- data.frame(ASV=ps.melt$OTU, Abondance=as.numeric(ps.melt$Abundance), Types=ps.melt$Types)

# Grouper les échantillons 
library(dplyr)
ASVdf <- ASVdf %>%
group_by(ASV, Types) %>%
summarise(Abondance = sum(Abondance))

# Transformer en présence/absence
pres_abs <- ASVdf
pres_abs <- transform(pres_abs, Abondance = Abondance/Abondance) 
pres_abs <- subset(pres_abs , is.na(pres_abs$Abondance) == F)
pres_abs <- pres_abs[,-3]

# Conception du diagramme
ASVlist <- list(Boues=pres_abs$ASV[pres_abs$Types=="Boues"], Déjections=pres_abs$ASV[pres_abs$Types=="Déjections"], Compost=pres_abs$ASV[pres_abs$Types=="Compost"])

ggvenn(ASVlist, fill_color = c(col_boues, col_déjections, col_compost), stroke_linetype = "blank", set_name_size = 8)
```  

*Très peu d'ASVs sont en commun entre les échantillons, et seuls 7 d'entre eux sont partagés par les trois.*  
*Ici, chaque catégorie comporte légèrement plus d'ASVs que ce qu'ont trouvé les chercheurs. Le traitement des données a dû être différent. Cependant, ce sont bien les mêmes proportions qui sont retrouvées.*  
  
# <span style="color: #1b019b">Nouvelle question</span>
On cherche ici à répondre à une question à laquelle l'article n'a pas répondu : quelle abondance représente les 7 ASVs partagés par les trois échantillons ?  

## <span style="color: #1a02d6">Afficher les 7 ASVs en commun</span>
```{r}
pres_abs$Types <- as.character(pres_abs$Types)
pres_abs$Types [pres_abs$Types == "Boues"] <- 1
pres_abs$Types [pres_abs$Types == "Déjections"] <- 2
pres_abs$Types [pres_abs$Types == "Compost"] <- 3
pres_abs$Types <-as.numeric(pres_abs$Types)
pres_abs <- pres_abs %>%
group_by(ASV) %>%
summarise(Types=sum(Types))
commonASV <- pres_abs$ASV[pres_abs$Types==6]
commonASV
```
## <span style="color: #1a02d6">Sélectionner ces ASV</span>
```{r}
ASVdf <- ASVdf %>%
group_by(ASV) %>%
summarise(Abondance = sum(Abondance))
commonASVdf <- ASVdf [(ASVdf$ASV=="ASV126" | ASVdf$ASV=="ASV148" | ASVdf$ASV=="ASV178" | ASVdf$ASV=="ASV249" | ASVdf$ASV=="ASV380" | ASVdf$ASV=="ASV67" | ASVdf$ASV=="ASV85"),]
```
## <span style="color: #1a02d6">Comparer la proportion de ces 7 ASV avec ce que représente 7/1124</span>   
```{r}
abond_df <- data.frame(ASV = c("Communs", "Totaux"), Abondance_pcent = c(sum(commonASVdf$Abondance)/15, 1), ASV_proportion = c(7/1124, 1))
abond_df
```   
```{r}
ggarrange(
ggplot(abond_df, aes(x="", y=Abondance_pcent, fill=ASV))+
geom_bar(width = 1, stat = "identity")+ 
coord_polar("y", start=0),
ggplot(abond_df, aes(x="", y=ASV_proportion, fill=ASV))+
geom_bar(width = 1, stat = "identity")+ 
coord_polar("y", start=0)
)
```  

*Ces ASV partagés ne représentent donc pas une part importante de l'ensemble des communautés bactériennes. On voit toutefois qu'ils représentent presque 2 fois ce à quoi on s'attendrait si l'ensemble des ASVs avait la même abondance.*  
  
## <span style="color: #1a02d6">Visualiser l'abondance des 3 ASV communs les plus présents</span> 
```{r}
ASVdf <- ASVdf %>% arrange(desc(Abondance))
ggplot(ASVdf, aes(x=reorder(ASV,Abondance), y=Abondance))+ 
geom_bar(stat = "identity")+ 
ggtitle("Abondance des ASV") +
xlab("ASV")+ 
geom_segment(aes(x=805, y=0.049668050, xend=1065, yend=0.049668050), arrow=arrow(), size=0.1, color="blue")+
geom_segment(aes(x=780, y=0.039987351, xend=1040, yend=0.039987351), arrow=arrow(), size=0.1, color="red")+
geom_segment(aes(x=720, y=0.023435878, xend=980, yend=0.023435878), arrow=arrow(), size=0.1, color="green")+ 
geom_text(aes(x=760, y=0.060), label="ASV67", size=4, color="blue")+ 
geom_text(aes(x=730, y=0.040), label="ASV85", size=4, color="red")+ 
geom_text(aes(x=665, y=0.020), label="ASV126", size=4, color="green")
```  

  
*Quand on regarde les 3 ASV communs les plus abondants, on remarque que ceux-ci sont moyennement abondants : ils ne figurent dans le pic des plus présents, mais ne semblent pas non plus faire partie de la biosphère rare.*  
*Cela concorde avec la bêta-diversité estimée par l'indice de Bray-Curtis, car si ces ASV communs étaient prédominants, les trois types d'échantillons auraient été bien plus similaires.*
